臺灣桃園地方法院民事判決　　　　　　　　100年度訴字第1號
原　　　告　黃翠蓮
訴訟代理人　李宏文律師
被　　　告　梁坤光
　　　　　　梁坤遙
　　　　　　梁坤暖
上列一人之
訴訟代理人　葉民文律師
被　　　告　梁坤見　　住桃園縣平鎮市○○路○段321巷3弄7號
　　　　　　梁美菊　　住新竹縣湖口鄉○○街64號
　　　　　　梁秀美　　住新竹縣湖口鄉○○街103號
　　　　　　梁坤養　　住桃園縣楊梅市○○○路746號
上列當事人間請求拆屋還地事件，本院於民國100年7月11日言詞
辯論終結，判決如下：
    主      文
原告之訴及其假執行之聲請均駁回。
訴訟費用由原告負擔。
    事實及理由
甲、程序方面：
一、按不變更訴訟標的，而補充或更正事實上或法律上之陳述者
    ，非為訴之變更或追加。民事訴訟法第256 條定有明文。查
    本件原告起訴之聲明原為：「(1)被告應將坐落桃園縣楊梅市
    ○○○段15-16 地號土地上之地上物拆除、清除，並將土地
    返原告黃翠蓮。(2)被告應將坐落桃園縣楊梅市○○○段15-3
    2 地號土地上之地上物拆除、清除，並將土地返原告梁益堂
    。」；嗣於100 年5 月24日提出辯論意旨狀，除原告梁益堂
    部分撤回起訴外，原告黃翠蓮變更聲明為：「被告應將坐落
    桃園縣楊梅市○○○段15-16 地號土地上如附圖編號Ａ（面
    積：100 平方公尺）、編號Ｂ（面積：15平方公尺）所示之
    地上物拆除、清除，並將該土地返原告黃翠蓮。」。原告所
    為前開聲明之變更係屬更正事實上之陳述，揆諸前開規定，
    自應准許之。
二、本件被告梁坤光、梁坤遙、梁坤見、梁美菊、梁秀美、梁坤
    養均經合法通知，均未於言詞辯論期日到場，核無民事訴訟
    法第386 條各款所列情形，爰依原告聲請，由其一造辯論而
    為判決。
貳、實體方面：
一、原告起訴主張：
  (一)原告於民國99年6 月23日因夫妻贈與而取得坐落桃園縣楊梅
    市○○○段15-16 地號土地（地目：建，面積：222 平方公
    尺，以下簡稱：系爭土地），並於99年6 月30日辦理所有權
    移轉登記。惟訴外人梁東珍與被告梁坤養共有之門牌號碼為
    桃園縣楊梅市東流里17鄰23號之未辦保存登記建物（梁東珍
    、梁坤養每人應有部分各為2 分之1 ，以下簡稱：系爭建物
    ）如附圖所示編號Ａ、Ｂ部分未經原告同意即占用原告所有
    之系爭土地而損害原告之權益。又訴外人梁東珍已於91年9
    月27日死亡，系爭建物之應有部分2 分之1 由其繼承人即被
    告梁坤光、梁坤遙、梁坤見、梁坤暖、梁美菊、梁秀美6 人
    共同繼承。是原告自得本於所有權人之地位，依民法767 條
    規定訴請被告應將無權占有原告土地上之地上物拆除，並將
    該土地返還與原告。並聲明：(1)被告應將坐落桃園縣楊梅市
    ○○○段15-16 地號土地上如附圖編號Ａ（面積：100 平方
    公尺）、編號Ｂ（面積：15平方公尺）所示之地上物拆除、
    清除，並將該土地返原告；(2)原告願供擔保，請准宣告假執
    行。
  (二)系爭建物原係訴外人梁連盛在其所有坐落桃園縣楊梅市○○
    ○段15-1地號土地上所興建，訴外人梁連盛並於37年1 月7
    日贈與予其子即訴外人梁東珍、梁沐珍分別共有，嗣於76年
    11月25日訴外人梁東珍、梁沐珍將上開15-1地號土地辦理分
    割為15-1、15-10 地號2 筆土地，並由訴外人梁沐珍取得15
    -10 地號土地，訴外人梁東珍取得15-1地號土地。訴外人梁
    東珍於78年1 月12日將其所有之15-1地號土地，分割為15-1
    、15-14 、15-15 、15-16 地號等4 筆土地，並於同年3 月
    16日以買賣方式分別過戶與被告梁坤暖、梁坤見、梁坤遙之
    配偶蔡宿英、梁坤光（於99年6 月30日贈與原告黃翠蓮）所
    有。又訴外人梁沐珍所取得之15-1 0地號土地，於80 年7月
    1 日分割為15-10 、15-17 、15 -18、15-19 、15-20 、15
    -26 、15-21 、15-22 、15-2 3、15-24 、15-25 等地號土
    地後，分別贈與、出賣給他人。是系爭房屋所坐落之土地已
    經數次分割、贈與、買賣分歸不同人所有。綜上，系爭土地
    及建物，原本固為訴外人梁連盛所有，但造成土地及其房屋
    分屬不同一人之時間點，是在訴外人梁東珍及梁沐珍兩人將
    土地分割而產生變動，由於分割土地時，將建物所需利用之
    基地不斷分割，此時房屋仍屬於訴外人梁東珍、梁沐珍共有
    ，但土地則分屬不同人所有，兩者之間分屬不同一人之原因
    乃是分割而成，並不符合民法第425 條之1 規定所要求讓與
    之行為。
二、被告梁坤暖抗辯稱：系爭建物原係訴外人梁連盛於其所有之
    桃園縣楊梅市○○○段15-1地號土地上興建而成，於76年間
    訴外人梁東珍、梁沐珍分割土地之前，前開土地及建物均為
    訴外人梁東珍、梁沐珍2 人所共有。前開土地於76年11月25
    日分割為15-1、15-10 地號土地，其中15-1地號土地為訴外
    人梁東珍所有，15-10 地號土地則為訴外人梁沐珍所有。嗣
    於78年1 月6 日，訴外人梁東珍將其所有之15-1地號土地分
    割為分割為15-1、15-14 、15-15 、15-16 地號土地，並將
    系爭土地出賣予被告梁坤光，復由被告梁坤光於99年間贈與
    予原告。是前開房地原屬訴外人梁連盛所有，則訴外人梁連
    盛本於土地所有權人之地位，於自己所有之土地上興建房屋
    ，當然為有權占有。且訴外人梁東珍、梁沐珍於76年間分割
    土地前，亦均為前開房地之共有人，故前開房地無論於訴外
    人梁連盛單獨所有時或訴外人梁東珍、梁沐珍2 人共有時，
    均有「土地及土地上之房屋同屬一人」所有之情形，嗣系爭
    土地由訴外人梁東珍出賣予被告梁坤光，被告梁坤光復贈與
    予原告，應推斷原告即土地承受人默許房屋承受人繼續合法
    使用系爭建物所坐落之土地，是被告自為有權占有。並聲明
    ：(1)如主文第1 項所示；(2)如受不利判決，願預供擔保，請
    准免為假執行。
三、被告梁坤光、梁坤遙、梁坤見、梁美菊、梁秀美、梁坤養均
    未於言詞辯論期日到場，亦未提出準備書狀作何聲明或陳述
    。
四、原告起訴主張系爭建物原係訴外人梁連盛於其所有之桃園縣
    楊梅鎮○○○段15-1地號土地上興建而成，並於36年1 月7
    日贈與訴外人梁東珍、梁沐珍2 人分別共有（應有部分各為
    2 分之1 ）；前開15-1地號土地於76年11月25日分割為15-1
    及15-10 地號土地，其中15 -1 地號土地為訴外人梁東珍所
    有，15-10 地號土地為訴外人梁沐珍所有；之後訴外人梁東
    珍於78年1 月6 日將其所有之15-1地號土地分割為分割為15
    -1、15-14 、15-15 、15-16 地號土地，並於78年3 月16日
    將系爭土地以買賣為登記原因而移轉登記予被告梁坤光，被
    告梁坤光再於99年6 月23日贈與予原告，並於99年6 月30日
    辦理所有權移轉登記；又訴外人梁東珍已於91年9 月27日死
    亡，系爭建物之應有部分2 分之1 由其繼承人即被告梁坤光
    、梁坤遙、梁坤見、梁坤暖、梁美菊、梁秀美6 人共同繼承
    ；又被告梁坤光、梁坤遙、梁坤見、梁坤暖、梁美菊、梁秀
    美等6 人（應有部分2 分之1 ）與被告梁坤養（即訴外人梁
    沐珍之子，應有部分2 分之1 ）所共有之系爭建物確有占有
    原告所有系爭土地如附圖所示編號Ａ、Ｂ部分土地之事實，
    業據原告提出系爭土地之土地登記第二類謄本正本1 份、系
    爭建物房屋桃園縣地方稅務局房屋稅籍證明書影本1 紙、訴
    外人梁東珍之除戶謄本影本1 份、戶口名簿影本1 份、桃園
    縣楊梅市○○○段15-1地號土地手抄謄本正本1 份、同地段
    15-1、15-14 、15-15 、15-16 、15-10 、15-17 、15-18
    、15-19 、15-20 、15-26 、15-21 、15-22 、15-23 、15
    -24 、15-25 地號之土地登記第二類謄本正本各1 份等為證
    （見本院卷第9 頁至第14頁，第70頁至第90頁），並有被告
    梁坤暖提出之桃園縣稅捐稽徵處65年上期房屋稅繳納通知書
    影本1 紙、桃園縣稅捐稽徵處各項稅捐統一補發稅單影本1
    紙、手抄本土地登記謄本影本1 份附卷可稽（見本院卷第43
    頁至第53頁）；復經本院會同桃園縣楊梅地政事務所人員至
    現場履勘測量，並製有勘驗筆錄、土地複丈成果圖在卷可稽
    ，且為兩造所不爭執，是原告此部分主張之事實，堪信為真
    實。
五、本件應審究者為：被告所有系爭建物占有系爭土地上如附圖
    所示編號Ａ、Ｂ部分，是否有合法權源？經查：
  (一)按土地與房屋為各別之不動產，各得單獨為交易之標的，且
    房屋性質上不能與土地使用權分離而存在，亦即使用房屋必
    須使用該房屋之地基，故土地及房屋同屬一人，而將土地及
    房屋分開同時或先後出賣，其間雖無地上權設定，然除有特
    別情事，可解釋為當事人之真意，限於賣屋而無基地之使用
    外，均應推斷土地承買人默許房屋承買人繼續使用土地（最
    高法院48年台上字第1457號判例意旨可參）。且上開最高法
    院判例意旨，已增列為民法第425 條之1 之內容，並於88年
    4 月21日由總統令增訂公布，並經民法債編施行法明定自89
    年5 月5 日施行，該新增條文規定雖未經民法債編施行法明
    定具有溯及效力，惟發生於上開增訂法條生效施行前之房屋
    及土地轉讓事實，倘與上開實務見解內容相符，仍非不得援
    用上開實務見解及法理。次按該所謂「土地及房屋同屬一人
    」固可包括「土地及房屋同屬相同之共有人」及「土地共有
    人數除與房屋相同之共有人外，尚有其他共有人」之情形在
    內；並將所稱之「房屋承買人」擴及於共同承購未經建物所
    有權第一次登記之房屋後具有事實上處分權之人（最高法院
    89年度台上字284 號判決意旨可資參照）。
  (二)查本件訴外人梁連盛於其所有之15-1地號土地上起造系爭建
    物，雖未為保存登記，仍無礙於其所有權人之地位。並為取
    得系爭建物事實上處分權之人。其後訴外人梁連盛於36年1
    月7 日將上開15-1地號土地及系爭建物贈與予訴外人梁東珍
    、梁沐珍2 人分別共有，渠等2 人並於76年11月25日將前開
    15-1地號土地分割為15-1及15-10 地號土地，其中15-1地號
    土地為訴外人梁東珍所有，15-10 地號土地為訴外人梁沐珍
    所有；嗣訴外人梁東珍於78年1 月6 日將15-1地號土地再次
    分割為15-1、15-14 、15-15 、15-16 地號土地。則至78年
    3 月16日訴外人梁東珍將系爭土地（即15-16 地號土地）以
    買賣為登記原因移轉登記予被告梁坤光之前，系爭土地為訴
    外人梁東珍所有，系爭建物亦為訴外人梁東珍、梁沐珍2 人
    所共有，揆諸上開說明，所謂土地及房屋同屬一人所有，非
    僅以單獨所有為限，就系爭土地及系爭建物坐落於系爭土地
    如附圖所示編號Ａ、Ｂ部分而言，仍同屬訴外人梁東珍所有
    ，則訴外人梁東珍於78年3 月16日將系爭土地移轉登記予被
    告梁坤光時，雖移轉登記時間在89年5 月5 日之前，而無民
    法第425 條之1 之適用，惟為保護房屋既得之使用權而使建
    物所有人繼續使用土地，仍得援引上開判例之精神或依法理
    類推適用現行民法第425 條之1 ，推定被告梁坤光與系爭建
    物之原所有人梁東珍、梁沐珍間，於系爭建物得使用期限內
    ，有租賃關係存在，以調和土地、建物不同所有人間之權利
    ，並兼顧社會經濟之利益。
  (三)復按「土地與房屋同屬一人，而將土地及房屋分開同時或先
    後出賣時，依本院48年台上字第1457號判例，應推斷土地承
    買人默許房屋承買人繼續使用土地，參照該判例之原判決全
    部裁判意旨，係認為使用土地之房屋所有人對土地所有人應
    支付相當之代價，則其法律關係之性質，當屬租賃。至其租
    金數額，如當事人間不能協議決定，當可訴請法院裁判。其
    再因轉讓而承受土地所有權之人，應有民法第425 條之適用
    ，其再因轉讓而繼受房屋所有權之人，則除有反對之特約外
    ，應推斷土地所有人對之默許其繼續承租，故不問其後為轉
    讓土地或轉讓房屋，其土地所有權之承受人對房屋所有人或
    房屋所有權之承受人對土地所有人，均繼續其原來之法律關
    係。」（最高法院73年度第5 次民庭會議決議意旨可資參照
    ）。查，本件被告梁坤光與系爭建物之原所有人梁東珍、梁
    沐珍間，於系爭建物得使用期限內，有租賃關係存在，已如
    上述。系爭建物系原為訴外人梁東珍、梁沐珍所共有，其中
    訴外人梁東珍於91年9 月27日死亡後，其就系爭建物之應有
    部分2 分之1 由其繼承人即被告梁坤光、梁坤遙、梁坤見、
    梁坤暖、梁美菊、梁秀美6 人共同繼承，另訴外人梁沐珍之
    應有部分2 分之1 則由被告梁坤養取得；被告梁坤光雖另於
    99 年6月23日即將系爭土地贈與予原告，並於99年6 月30日
    辦理所有權移轉登記，惟揆諸前開說明，系爭建物及系爭土
    地所有權先後移轉，應有民法第425 條之適用，而租賃關係
    繼續存在於兩造間，自難謂被告所有之系爭建物占有系爭土
    地上如附圖所示編號Ａ、Ｂ部分為無合法權源。
六、綜上所述，本件被告所有系爭建物占有原告所有系爭土地如
    附圖所示編號Ａ、Ｂ部分既有合法權源，則本件原告依民法
    第767 條規定，請求被告應將系爭建物坐落於系爭土地上如
    附圖所示編號Ａ、Ｂ部分之地上物拆除、清除，並將土地返
    還與原告，洵無理由，應予駁回。又原告之訴既經駁回，其
    假執行之聲請即失所附麗，爰併予駁回。
七、本件事證已臻明確，兩造其餘攻擊防禦方法及證據，核與判
    決之結果不生影響，爰不一一論列，併此敘明。
八、據上論結，本件原告之訴為無理由，依民事訴訟法第385 條
    第1 項前段、第78條，判決如主文。
中    華    民    國  100     年    7     月    29    日
                      民事第二庭  法  官  高明德
以上正本係照原本作成。
如對本判決上訴，須於判決送達後 20 日內向本院提出上訴狀。
如委任律師提起上訴者，應一併繳納上訴審裁判費。
中    華    民    國   100    年    7     月    29    日
                                  書記官  崔青菁